【裁判字號】    99,訴,568
【裁判日期】    990617
【裁判案由】    清償借款
【裁判全文】
臺灣臺北地方法院民事判決               99年度訴字第568號
原      告  陽信商業銀行股份有限公司
法定代理人  丙○○
訴訟代理人  丁○○
            己○○
            乙○○
被      告  戊○○
上列當事人間請求清償借款事件，本院於民國99年5月27日言詞
辯論終結，判決如下：
    主  文
被告應給付原告新臺幣壹佰玖拾肆萬玖仟陸佰貳拾柒元，及自民
國九十四年十二月一日起至清償日止，按年息百分之七點五計算
之利息，並自民國九十五年一月二日起至清償日止，逾期在六個
月以內者，按上開利率百分之十，逾期超過六個月部分，按上開
利率百分之二十計算之違約金。
訴訟費用由被告負擔。
    事實及理由
壹、程序方面：
一、按當事人得以合意定第一審管轄法院，民事訴訟法第24條第
    1 項前段定有明文。經查，依兩造簽訂之授信約定書第18條
    第2項及連帶保證書約定，雙方合意以臺灣臺北地方法院為
    第一審管轄法院（見本院卷(一)第5、6頁），揆諸前開規定，
    本院自應有管轄權，合先敘明。
二、次按當事人喪失訴訟能力或法定代理人死亡或其代理權消滅
    者，訴訟程序在有法定代理人或取得訴訟能力之本人，承受
    其訴訟以前當然停止；前條所定之承受訴訟人，於得為承受
    訴訟時，應即為承受之聲明，民事訴訟法第170條、第175條
    第1項分別定有明文。經查，原告之法定代理人原為丙○○
    ，嗣於訴訟繫屬中變更為林彭郎，業經其具狀聲明承受訴訟
    ，並提出公司變更登記事項卡為憑（見本院卷(一)第119至121
    頁），揆諸前開規定，尚無不合，自應予准許。
貳、實體方面：
一、原告起訴主張：訴外人訊誠工程有限公司（下稱訊誠公司）
    於民國91年12月30日與原告簽訂授信契約，向原告借款各新
    臺幣（下同）400萬元、400萬元，合計800萬元（下稱系爭
    借款），約定借款期間均自91年12月30日起至96年12月30日
    止，利息按原告公告基準利率計算，嗣後隨該基準利率調整
    而調整，按月付息，本金到期全部清償，倘遲延還本或付息
    ，逾期6個月以內者，按上開利率10％，逾期超過6個月部分
    ，按上開利率20％加計違約金。嗣訴外人訊誠公司於上開借
    款期間內之93年10月4日與原告約定徵提被告為連帶保證人
    ，並由被告簽立授信約定書、連帶保證書，以保證該公司對
    原告所負一切債務，並負連帶償還責任。詎訴外人訊誠公司
    於系爭借款屆清償期時，仍尚欠本金194萬9627元，及自94
    年12月1日起至清償日止，按年息7.5％計算之利息，並自95
    年1月2日起至清償日止，逾期在6個月以內者，按上開利率
    10％，逾期超過6個月部分，按上開利率20％計算之違約金
    迄未清償，被告既為連帶保證人，自應負連帶清償責任，為
    此，爰依連帶保證之法律關係提起本件訴訟等語。並聲明：
    如主文第1項所示。
二、被告則以：原告所提出之授信約定書、連帶保證書均非其所
    親簽，且其上印文亦與其所使用之印鑑並不相符，被告自非
    系爭借款之連帶保證人，故不負連帶清償責任等語置辯。並
    聲明：原告之訴駁回。
三、原告主張被告為系爭借款之連帶保證人等情，業據提出授信
    約定書、連帶保證書（下稱系爭授信約定書、連帶保證書）
    及對保審核資料等件為證（見本院卷(一)第5、6、27至32頁）
    ，惟被告否認系爭授信約定書及連帶保證書上「戊○○」簽
    名、印文係其親自所為，並以前揭情詞置辯，是本件之爭點
    厥為：(一)上開授信約定書及連帶保證書上「戊○○」之簽名
    、印文是否為真正？(二)被告就系爭借款應否負連帶清償責任
    ？
四、得心證之理由：
  （一）上開授信約定書及連帶保證書上「戊○○」之簽名、印
        文是否為真正？
      1.按文書之真偽，得依核對筆跡或印跡證之，而筆跡或印
        跡是否相符，法院本得依其自由心證判斷之，非得以當
        事人無鑑定之聲請或鑑定機關未予鑑定，遽予拒絕判斷
        （最高法院75年度臺上字第422號判決意旨參照）。
      2.經查，證人甲○○○前在原告銀行任職，負責系爭借款
        對保業務之行員到庭證稱：我於98年3月間退休，系爭
        借款是由我辦理對保，對保至今已經5、6年，對被告沒
        有印象，對保流程是由保證人本人帶身分證、印章，來
        原告三重分行簽名、蓋章，照我們的作業程序一定要本
        人來親自對保，訊誠公司於91年間貸款，於93年10月間
        才向被告對保，是因為負責人變更，依規定要對新的負
        責人徵信，及增列新的負責人為連帶保證人等語（見本
        院卷(二)第27頁背面），並具結擔保其證詞之真實性，足
        見證人甲○○○系爭借款確已依對保作業流程向保證人
        本人親自對保，並由本人提出身分證正本供核對後，留
        存影本作為徵信資料之一部。
      3.被告雖否認系爭授信約定書及連帶保證書上「戊○○」
        之簽名、印文為真正，惟查，經本院將系爭授信約定書
        、連帶保證書原本及被告當庭書寫筆跡、被告於萬泰商
        業銀行親簽之小額循環信用貸款「George&Mary」現金
        卡申請書、於台北富邦銀行親簽之信用卡申請書、於原
        告開戶之印鑑卡、存款相關業務申請暨約定書等原本送
        請法務部調查局為筆跡鑑定，經該局以送鑑資料不足，
        歉難鑑定，如需再鑑定，請補送被告於93年間平日書寫
        之直式簽名筆跡及再次庭寫簽名筆跡，俾利鑑析為由，
        未予鑑定，有該局99年1月22日調科貳字第09900023210
        號函在卷可稽（見本院卷(一)第83頁），經本院命被告提
        出其於原告之開戶印鑑章，以供再行鑑定系爭授信書及
        連帶保證書上「戊○○」印文之真偽，被告先於99年3
        月31日言詞辯論期日陳稱：開戶印章還在，明天可以提
        出供法院做鑑定等語（見本院卷(一)第117頁），嗣改稱
        ：該印章在我母親家，過年時我母親整理家時，不知將
        該印章放到何處或丟掉了等語（見本院卷(一)第121頁）
        ，復於99年5月7日言詞辯論期日改稱：我的印章都不見
        了，我搬家搬來搬去就不見了，所以無法提出，沒有辦
        理掛失等語（見本院卷(二)第8頁背面），並於99年5月27
        日陳稱：我在金融機構開戶的印章有2個，通通都不見
        了，有在原告、合作金庫、郵局開戶，裡面都沒有存款
        等語（見本院卷(二)第28頁背面），復查無被告於93年間
        平日書寫之直式簽名筆跡資料，致本件無從再為鑑定。
      4.觀諸被告就其無法提出開戶印鑑章之原因，前後陳述不
        一，已有可議，衡情金融機構開戶印鑑甚為重要，倘若
        遺失未辦理掛失變更手續，極有可能遭犯罪集團作為不
        法用途，抑或損及個人身家財產，被告竟視為無關緊要
        ，殊不合常理，則被告是否確因遺失致無法提出印鑑章
        供本院送請鑑定比對，亦非無疑，惟鑑定僅為調查證據
        方法之一種，如鑑定機關未予鑑定，依前開說明，本院
        仍得本於自由心證判斷文書之真偽。經核上開萬泰商業
        銀行小額循環信用貸款「George&Mary」現金卡申請書
        、台北富邦銀行信用卡申請書、被告開戶之印鑑卡、存
        款相關業務申請暨約定書上被告所為之簽名，以肉眼觀
        察比對，其筆順、特徵與系爭授信契約書、連帶保證書
        上「戊○○」3字多有雷同之處，其中尤以「簡」字部
        首「竹」，均係以2筆劃書寫完成，而於書寫「文」字
        第1筆劃時，亦均以1橫劃作為「文」字之起始，而非一
        般常見之以1頓點為起始，最為明顯，至於被告當庭書
        寫之簽名及開戶資料上之簽名，其中「簡」字之「門」
        雖以1直線、1橫劃緊接1直勾之簡體方式書寫，而與系
        爭授信約定書及連帶保證書上之「簡」字筆畫係以繁體
        方式書寫稍有不同，惟參諸上開萬泰商業銀行小額循環
        信用貸款「Geor ge&Mary」現金卡申請書、台北富邦銀
        行信用卡申請書上被告親自書寫之「簡」字，亦以繁體
        方式書寫，足徵系爭授信約定書及連帶保證書上之「戊
        ○○」簽名極有可能係被告所為。
      5.再者，細繹被告開戶印鑑卡與系爭授信約定書及連帶保
        證書上之「戊○○」印文（見本院卷(一)第5、6、115頁
        ），以肉眼觀察比對結果，兩者之篆刻字體、筆劃、排
        列、間距及尺寸大致相符，足認系爭授信約定書及連帶
        保證書上「戊○○」之印文為真正。又被告對於其曾擔
        任訴外人訊誠公司負責人之事實，並不否認（見本院卷
        (二)第28頁），原告主張訴外人訊誠公司貸款後，其負責
        人於93年間由丁進昌變更為被告，依中小企業融資信用
        保證作業手冊規定，須徵提新負責人即被告為連帶保證
        人等情，業據提出中小企業融資信用保證作業手冊、訊
        誠公司公司變更登記表、臺北市政府營利事業登記證等
        件為憑（見本院卷(二)第18至20、31頁），核屬有據，足
        見原告於93年10月4日徵提被告為系爭借款之連帶保證
        人，係因被告斯時擔任訴外人訊誠公司新負責人之緣故
        ，佐以原告於徵提被告為連帶保證人時，業由原告行員
        甲○○○照作業程序辦理對保，本人需攜帶身分證、印
        章到場親自簽名、蓋章乙節，業經證人甲○○○庭證述
        明確，已如前述，經核系爭借款徵信資料所附之身分證
        影本（見本院卷(一)第27頁）與卷附被告親自辦理之臺北
        銀行聯名信用卡申辦資料、大眾銀行現金卡申辦資料所
        附之身分證影本（見本院卷(一)第50、55頁），兩者之照
        片、換發日期及註記欄之記載並無二致，參以身分證影
        本為個人重要證明文件，被告既無證據證明其身分證影
        本有遭盜用之事實，則倘非其親自交付，原告如何能取
        得？益證被告於93年間擔任訴外人訊誠公司負責人後，
        原告依規定徵提被告為該公司連帶保證人，被告確有親
        自辦理對保，至為明顯。
      6.綜上，系爭授信約定書及連帶保證書上「戊○○」簽名
        、印文均為真正，被告抗辯非其所為云云，不足採取。
  （二）被告應否就系爭借款負連帶清償責任？
      1.按借用人應於約定期限內，返還與借用物種類、品質、
        數量相同之物；遲延之債務，以支付金錢為標的者，債
        權人得請求依法定利率計算之遲延利息，但約定利率較
        高者，仍從其約定；當事人得約定債務人不履行債務時
        ，應支付違約金；保證債務，除契約另有訂定外，包含
        主債務之利息、違約金、損害賠償及其他從屬於主債務
        之負擔，民法第478條、第233條第1項及第250條第1項
        分別定有明文。
      2.經查，原告主張訴外人訊誠公司於91年12月30日與原告
        簽訂授信契約，向原告借款各400萬元、400萬元，合計
        800萬元，約定借款期間均自91年12月30日起至96年12
        月30日止，利息按原告公告基準利率計算，嗣後隨該基
        準利率調整而調整，按月付息，本金到期全部清償，訴
        外人訊誠公司於系爭借款屆清償期時，尚欠本金194 萬
        9627元，及自94年12月1日起至清償日止，按年息7.5％
        計算之利息，並自95年1月2日起至清償日止，逾期在6
        個月以內者，按上開利率10％，逾期超過6個月部分，
        按上開利率20％計算之違約金迄未清償等情，業據提出
        撥款申請書、放款利率查詢表、放款明細檔資料查詢等
        件為證（見本院卷(一)第3、4、7、16至23頁），且為被
        告所不爭執，自堪信為真實。
      3.次按保證人與債權人約定就債權人與主債務人間所生一
        定債之關係範圍內之不特定債務，預定最高限額，由保
        證人保證之契約，學說上稱為最高限額保證。此種保證
        契約如定有期間，在該期間內所生約定範圍內之債務，
        不逾最高限額者，均為保證契約效力所及；如未定期間
        ，保證契約在未經保證人依民法第754條規定終止或有
        其他消滅原因以前，所生約定範圍內之債務，亦同。故
        在該保證契約有效期間內，已發生約定範圍內之債務，
        縱因清償或其他事由而減少或消滅，該保證契約依然有
        效，嗣後所生約定範圍內之債務，於不逾最高限額者，
        債權人仍得請求保證人履行保證責任（最高法院77年臺
        上字第943號判例意旨參照）。
      4.本件被告於93年10月4日簽立系爭連帶保證書，約定就
        訴外人訊誠公司對原告現在及將來所簽章之付款、承兌
        、背書或保證之票據暨借據（包括透支契約）以及其他
        一切債務（包括代墊款或因委任保證契約、開發信用狀
        等之不履行）憑證，以800萬元為限額負連帶償還責任
        ，此觀諸系爭連帶保證書之記載可明（見本院卷(一)第6
        頁），被告既為系爭借款之連帶保證人，自應負連帶清
        償責任。從而，原告依連帶保證之法律關係，請求被告
        給付訴外人訊誠公司尚欠如主文第1項所示之本金、利
        息及違約金，洵屬正當，應予准許。
五、綜上所述，系爭授信約定書及連帶保證書上「戊○○」之簽
    名、印文均為真正，被告就系爭借款自應負連帶保證責任。
    從而，原告依連帶保證之法律關係，請求被告給付如主文第
    1項所示之本金、利息及違約金，為有理由，應予准許。
六、本件事證已臻明確，兩造其餘攻擊防禦方法及未經援用之證
    據，經本院斟酌後，認為均不足以影響本判決之結果，爰不
    予一一論述，附此敘明。
七、據上論結，本件原告之訴為有理由，依民事訴訟法第78條，
    判決如主文。
中    華    民    國    99    年    6     月    17    日
                  民事第二庭    法  官  鍾素鳳
以上正本係照原本作成。
如對本判決上訴，須於判決送達後20日內向本院提出上訴狀。
中    華    民    國    99    年    6     月    17    日
                                書記官  林玗倩

司法院資訊處製作；財團法人民間司法改革基金會備份。
